【裁判字號】    95,重訴,32
【裁判日期】    970108
【裁判案由】    侵權行為損害賠償
【裁判全文】
臺灣高等法院民事判決                  95年度重訴字第32號
原      告  甲宙○
            甲Ｒ○
            ｈ○○
            Ｂ○○
            ｊ○○
            林榮濱
            甲子○
            甲ｄ○
            Ｉ○○
            Ｊ○○
            午○○
            ｖ○○
            酉○○
            甲甲○○
            甲Ｘ○
            甲Ａ○
            Ｔ○○
            Ｕ○○
            甲庚○
            Ｒ○○
            甲ｆ○
            甲Ｓ○
            甲亥○
            甲Ｗ
            譚蘭嬌
            辛○○
            Ｑ○○
            甲Ｂ○
            甲Ｔ○
            癸○○
            甲ｃ○
            乙○○
            地○○
            Ｘ○○
            巳○○
            甲乙
            甲戌○
            ｄ○○
            子○○
            Ｗ○○
            甲Ｎ○
            宙○○
            ｌ○○
            戌○○
            ｍ○○
            丙○○
            甲Ｅ○
            ｎ○○○
            甲丑○
            甲Ｋ○
            甲Ｃ○
            甲午○
            丑○○
            甲Ｕ○
            己○○
            Ｚ○○
            Ｄ○○
            甲辛○
            甲寅○
            甲ｅ○
            甲玄○
            ｕ○○
            甲申○
            Ｙ○○
            甲酉
            ｅ○○
            ｆ○○
            甲Ｉ○
            甲Ｄ○
            甲Ｇ○
            辰○○
            甲Ｚ○
            甲Ｙ○
            Ｖ○○
原      告  志信國際股份有限公司
法定代理人  甲宇○
原      告  ｏ○○
            ｑ○○
            ｓ○○（徐沛縈）
            Ｆ○○
            Ａ○○
            甲Ｆ○
            甲卯○
            ｔ○○
            甲Ｖ○
            ｘ○○
            ｉ○○
            Ｐ○○
            ｇ○○
            甲癸○
            甲Ｌ○
            庚○○
            Ｌ○○
            Ｃ○○
            未○○
            甲地○
            丁○○
            甲Ｍ○
            申○○
            ｒ○○
            Ｋ○○
            甲戊○
            甲ａ○
            甲ｂ○
            Ｎ○○
            甲丁○
            戊○○
            黃○○
            ｂ○○
            甲辰○
            Ｅ○○○
            Ｍ○○
            甲○○
            甲未○
            甲天○
            壬○○
            甲Ｏ○
            甲Ｊ○
            卯○○
            甲Ｑ○
            Ｇ○○
            甲巳○
            亥○○
            Ｏ○○
            ｚ○○
            ｙ○○
            ａ○○
            甲Ｐ○
            甲Ｈ○
            玄○○
            Ｈ○○
            天○○
            ｐ○○○
            甲丙○○
            ｋ○○
            寅○○
            ｗ○○
            宇○○
            甲己○
原      告  讚暉有限公司
法定代理人  甲午○
原      告  甲壬○
            甲黃○
共      同
訴訟代理人  金學坪律師
複代  理人  王令冠律師
被      告  Ｓ○○
訴訟代理人  陳錫川律師
            丁志達律師
複代  理人  朱峻賢律師
被      告  ｃ○○
共      同
訴訟代理人  吳宏山律師
複代  理人  蔡坤鐘律師
上列當事人間因原告提起刑事附帶民事訴訟，請求違反證券交易
法侵權行為損害賠償事件，經本院刑事庭移來，本院於96年12月
11日言詞辯論終結，判決如下：
    主  文
原告之訴駁回。
訴訟費用由原告負擔。
    事實及理由
一、按訴之變更或追加，非經他造同意，不得為之。但擴張或減
    縮應受判決事項之聲明者，不在此限。民事訴訟法第446條
    第1項、第255條第1項第3款分別定有明文。本件原告原請求
    每股以新台幣（下同）18元計算損害，嗣減縮每股以15.55
    元計算損害（見本院卷第156頁），經核係減縮應受判決事
    項之聲明，符合前揭規定，合先說明。
二、本件原告起訴主張：被告Ｓ○○原係股票公開發行之羅莎食
    品股份有限公司（下稱羅莎公司）董事長（於民國85年之前
    、87年之後兼任總經理），竟夥同其胞弟即羅莎公司前董事
    兼副總經理ｃ○○，共同多次侵占業務上持有之羅莎公司增
    資款逾4億8千餘萬元，並將上開款項匯入Ｓ○○之逸園食品
    股份有限公司（下稱逸園公司），再以無記名可轉讓定期存
    單方式隱匿，迄今仍未歸還羅莎公司，伊等為羅莎公司之股
    東，因而受有損害，全案經本院93年度重上更(一)字第4號判
    處被告Ｓ○○有期徒刑1年確定在案；被告ｃ○○相關犯行
    亦經本院92年度上訴字第1280號刑事判決事實認定在案。伊
    等於94年2月20日於台大校友會館參加股東自救會時得知被
    告Ｓ○○侵占羅莎公司增資款判決確定，始知受害。被告Ｓ
    ○○、ｃ○○前為羅莎公司之董事長及董事，依公司法第19
    3條、228條之規定有依照法令章程及股東會決議執行業務之
    義務及編造財務報告之相關表冊之義務，詎竟共同以虛偽不
    實之會計科目名義，挪用掏空羅莎公司之資金，製作不實之
    財務報告，致使伊等相信羅莎公司營運正常，而參予羅莎公
    司之增資，被告Ｓ○○、ｃ○○上開共同不法行為，已違反
    證券交易法第174條第1項第5款之規定，造成伊等之損害，
    爰依民法第184條第2項、第185條侵權行為法則，求為命被
    告等連帶給付原告等如附表所示之本息金額之判決。
三、被告則以：(一)原告等援引之刑事判決，係以伊等涉嫌業務侵
    占及違反證券交易法第174條第1項第5款規定而諭知罪刑。
    其中業務侵占部分受害人係羅莎公司，原告等顯非該犯罪之
    犯罪被害人。(二)證券交易法第174條第1項第5款規定禁止於
    財務報表虛偽記載之目的，則在增強主管機關對發行人、證
    券商及事業等機關之管理，防止不法之行為，並非在保護投
    資人之利益，則原告等亦非該犯罪之被害人，本件並不合提
    起刑事附帶民事訴訟之要件，應予駁回。(三)又證券交易法第
    174條第1項第5款規定之犯罪事實，顯不足以包含證券交易
    法第20條之規定，是本件不得提起刑事附帶民事訴訟。況就
    證券交易法第20條第2項及第3項之規定綜合以觀，應負賠償
    責任之人係發行人（即羅莎公司），伊等僅為負責人及經理
    人，自無須依上開規定負損害賠償之責。(四)伊等涉嫌業務侵
    占及違反證券交易法之事實，早於89年12月29日，經檢察官
    起訴後，隨即於同年月31日經媒體披露，社會上早已鬧的沸
    沸揚揚，原告等難謂不知此情，故原告等於94年12月16日始
    提起本件訴訟，早已超過2年之消滅時效；而原告等參與86
    年度之現金增資，依證券交易法第21條之規定，早逾5年之
    時效規定。(五)原告等提起之刑事附帶民事訴訟所主張之刑事
    犯罪，有非本院94年度金上重更(二)第4號判決之犯罪事實，
    且係以獨立之民事損害賠償請求權提起訴訟，而非因該犯罪
    事實所受損害，原告等應揭示其所主張之犯罪事實，並該犯
    罪事實與其受損害間之關係，以明其提起本件刑事附帶民事
    訴訟之合法性。(六)另原告等應就其所受之損害、係羅莎公司
    86年7月之增資人、損害額之計算、每股以18元購得及善意
    等詳為舉證。(七)又被告ｃ○○並無觸犯證券交易法第20條之
    規定，原告等對其訴請賠償，顯無理由等語，資為抗辯。並
    答辯聲明：駁回原告之訴。
四、兩造不爭執之事項：
  (一)被告Ｓ○○原係股票公開發行之羅莎公司前董事長，被告ｃ
    ○○原係羅莎公司之前董事兼副總經理，被告Ｓ○○涉嫌業
    務侵占部分，業經本院92年度上訴字第1280號刑事判決、最
    高法院93年台上字第3756號刑事判決確定（見本院卷第25至
    79頁）。
  (二)被告Ｓ○○違反證券交易法第174條第1項第5款及背信部分
    ，業經本院94年金上重更(二)字第4號刑事判決有罪後，經最
    高法院95年台上字第5587號刑事判決撤銷原判決發回本院刑
    庭更審，Ｓ○○於本院95年度重金上更(三)第187號更審中撤
    回上訴，已告確定（見本院卷第320頁）。
  (三)羅莎公司於86年間曾辦理現金增資，於86年7月26日前已收
    足全部增資股款。
四、兩造爭執事項：
  (一)原告是否為犯罪被害人，得否提起附帶民事訴訟？
  (二)原告請求權之基礎為何？是否已罹於時效？
  (三)原告所受損害數額為何？與被告之行為有無因果關係？
五、原告是否為犯罪被害人，得否提起附帶民事訴訟部分：
    本件原告以被告Ｓ○○犯業務侵占及違反證券交易法第174
    條第1項第5款之犯行，業經本院刑事庭判決確定，而該判決
    並認定被告ｃ○○為業務侵占之共犯，原告為羅莎公司之股
    東，自屬被害人，應得提起附帶民事訴訟云云。然為被告所
    否認。經查：刑事附帶民事訴訟之提起，以因犯罪而受有損
    害之人為限，並應於刑事訴訟第二審辯論終結前為之，刑事
    訴訟法第487條第1項及第488條定有明文。本件原告援引之
    刑事判決，係以被告Ｓ○○涉嫌業務侵占及違反證券交易法
    第17 4條第1項第5款規定，而諭知罪刑。其中，業務侵占部
    分，受害人為羅莎公司，原告等人顯非該犯罪之被害人，原
    告就此部分提起本件附帶民事訴訟，不符合前揭規定（本院
    另以裁定駁回）。至被告Ｓ○○違反證券交易法第174條第1
    項第5款部分，被告雖以該條項禁止於財務報表虛偽記載之
    規範目的，依77年1月12日修正證券交易法第174條第1項第5
    款之立法理由觀之，係在增強主管機關對發行人、證券商及
    事業等機關之管理，防止不法之行為，並非具體保護股東之
    權利，原告等人亦非該犯罪行為之被害人云云。然查：犯罪
    同時侵害國家社會及個人法益者，其被侵害之個人自不失為
    因犯罪而直接受損害之人，應仍得依刑事訴訟法第487條之
    規定，於刑事訴訟程序附帶提起民事訴訟，對於被告及依民
    法負賠償責任之人，請求回復其損害（最高法院90年台抗字
    第333號裁判意旨參照）。查證券交易法第1條明定以「為發
    展國民經濟並保障投資，特制定本法」，考其立法目的，除
    具有強烈社會法益保護性質外，亦兼具保護個人法益，此觀
    同法第31條規定：募集有價證券，應先向認股人或應募人交
    付公開說明書，第32條第1項第1款明定：前條之公開說明書
    ，其應記載之主要內容有虛偽或隱匿之情事，發行人及其負
    責人對於善意之相對人因而所受之損害，應就其所應負責部
    分與公司負連帶賠償責任之規定自明；則證券交易法第174
    條第1項第5款之立法意旨除在增強主管機關對發行人、證券
    商及事業等機關之管理，防止不法之行為外，當亦在保護股
    東之權利，依前揭說明，堪認原告等人亦應為該犯罪行為之
    被害人，自得就此部分提起附帶民事訴訟，是被告此之抗辯
    ，尚非可採。
六、原告請求權之基礎為何及是否已罹於時效部分：
    原告主張刑法背信罪及業務侵占罪均係保護他人之法律，證
    券交易法亦係保護投資人之法律，被告Ｓ○○既經判決背信
    、業務侵占罪及違反證券交易法第174條第1項第5款之罪行
    確定，被告ｃ○○亦與Ｓ○○共犯背信、業務侵占罪，原告
    依民法第184條第2項請求被告賠償損害，即屬有據云云。惟
    為被告所否認，並以前詞抗辯。經查：
  (一)被告所犯背信、業務侵占罪之被害人為羅莎公司，原告並非
    被害人，其就此部分本不得提起本件附帶民事訴訟，已如前
    述，其再以被告Ｓ○○所犯背信、業務侵占罪係違反保護他
    人法律之規定，依附帶民事訴訟程序請求被告賠償，即難謂
    有據。而證券交易法第174條第1項第5款係兼具保護投資人
    之法律，是原告以被告Ｓ○○犯該條罪行而依民法第184條
    第2項請求被告賠償，即非無據。至原告曾引證券交易法第
    20條規定為其請求權依據，惟嗣於本院整理爭點時並未再將
    之列為爭點，而僅明示其請求權基礎為民法第184條第2項、
    第185條（見本院卷第60頁），是有關證券交易法第20條部
    分，即勿庸再予審酌。
  (二)按證券交易法第21條規定：「本法規定之損害賠償請求權，
    自有請求權人知有得受賠償之原因時起2年間不行使而消滅
    ；自募集、發行或買賣之日起逾5年者亦同。」。本件係86
    年之增資，其募集、發行或買賣之日起，迄原告94年起訴止
    ，已逾5年，依前揭規定，自已罹於時效。次按因侵權行為
    所生之損害賠償請求權，自請求權人知有損害及賠償義務人
    時起，2年間不行使而消滅，民法第197條第1項定有明文。
    此之請求權人，如為法人時，應以法定代理人知有損害及賠
    償義務人時起算。所謂知有損害，即知悉受有何項損害而言
    ，至對於損害額則無認識之必要，亦非以知悉賠償義務人因
    侵權行為所構成之犯罪行為經檢察官起訴，或法院判決有罪
    為準（最高法院49年台上字第2652號、72年台上字第738號
    判例意旨參照）。是請求權人若實際知悉損害及賠償義務人
    時，即起算時效，並不以賠償義務人坦承該侵權行為之事實
    為必要，縱該賠償義務人於刑事訴訟中所為之否認或抗辯，
    或法院依職權所調查之證據，亦僅供法院為判刑論罪之參酌
    資料而已，不影響請求權人原已知悉之事實（最高法院85年
    台上字第2113號裁判意旨參照）。
  (三)本件原告以羅莎公司股東自救會於94年2月20日召開時，渠
    等始得知被告之上開犯行，渠等之請求並未罹於時效云云。
    被告則以原告知悉損害及賠償義務人已逾2年，原告之請求
    權已罹於時效而消滅等語置辯。經查：
  (1)被告Ｓ○○涉嫌系爭刑事侵占、背信等罪嫌，於89年12月29
    日經檢察官偵查終結，提起公訴，隔2日即89年12月31日，
    聯合報及中國時報，均刊登被告涉嫌侵占及掏空羅莎公司之
    新聞，有新聞報導可參（見本院卷第56、56-1頁）。
  (2)本院93年度重訴字第10號就羅莎公司訴請Ｓ○○侵權行為損
    事判決內記載：「被告（即Ｓ○○）原為羅莎公司董事長及
    董事兼總經理，因涉嫌侵占原告款項及背信致羅莎公司受有
    損害，經法務部調查局依據檢舉，於89年2月23日搜索羅莎
    公司處所，查扣借款定期等明細3冊、公司內部建議書2頁、
    相關財務資料1冊，會計傳票4冊，分錄簿1冊等證據，並約
    談相關人員進行調查後，認為被告涉有刑法第336條第1項、
    342條第1項、證券交易法第174條第1項第4款、公司法第15
    條第2項之罪嫌，於89年6月14日移送台灣士林地方法院檢察
    署檢察官偵查。同年12月29日檢察官偵查終結，認被告有侵
    占羅莎公司本件起訴請求之款項等行為（被告被訴侵占羅莎
    公司其他款項及其他犯罪事實與本件無關，不贅述），將被
    告提起公訴，次2日（即同月31日），聯合報及中國時報，
    均刊登被告涉嫌侵占及掏空羅莎公司6億餘元之新聞等事實
    ，有調查局之移送書、檢察官起訴書及剪報影本在卷可按（
    分見本院93年度重訴字第10號卷(二)第13頁、卷(三)第100、101
    、187頁）」，有本院上開判決在卷可稽（見本院卷第298頁
    ），堪認於89年12月31日各媒體均有報導或刊登被告等涉嫌
    侵占及掏空羅莎公司6億餘元之新聞等事實。復參之原告於
    本件亦提出有關媒體之報導影本（見本院94年度重附民字第
    55號卷第80頁、本院卷第56、56-1頁），且羅莎公司為國內
    著名之飲料公司（生產阿薩姆奶茶、道地烏龍茶等知名產品
    ），媒體報導及刊登如此事情，亦足以引起一般人之注意，
    如同最近之中華商業銀行股份有限公司掏空事件，係眾所週
    知之事。是堪認被告抗辯伊等涉嫌業務侵占及違反證券交易
    法之事實，早於89年12月29日，經檢察官起訴後，隨即於同
    年月31日經媒體披露，社會上早已鬧的沸沸揚揚，原告等難
    謂不知此情，原告等於94年12月16日始提起本件訴訟，早已
    超過2年之消滅時效等語，自屬有據。
  (3)再者，羅莎公司於86年間所辦理之現金增資，於86年7月26
    日前即已收足全部增資股款，為兩造所不爭執，然原告等於
    94年12月16日始提起本件訴訟，自募集之日起顯已逾5年，
    依證券交易法第21條之規定，原告等之損害賠償請求權已因
    5年間不行使而消滅。從而，被告抗辯原告等於94年12月16
    日始提起本件訴訟，其損害賠償請求權顯已罹於時效，應屬
    可採。
七、況查被告Ｓ○○違反證券交易法第174條第1項第5款而製作
    之「聲明書」及財務報表縱有不實，其製作時點依刑事判決
    書內之認定，係在87年間（見本院卷第65頁），則原告等人
    早於86年7月以前既已繳款認購羅莎公司增資股票，顯無所
    謂因誤信該等製作在後之文件而參與該次增資可言，是原告
    縱於該次增資認股並因嗣後股票價值下跌而受有損害，亦與
    被告Ｓ○○之上開行為，無從認有何因果關係存在。原告雖
    再以其均為羅莎公司之股東，且並不限於86年增資之股東（
    見本院卷第58頁）云云。惟87年以前為羅莎公司股東之原告
    ，並非因誤信被告Ｓ○○於87年間所為不實聲明書而為羅莎
    公司股東，與被告Ｓ○○之行為，並無因果關係，已如上述
    ，而原告又未臚列原告中何人係87年後因誤信被告Ｓ○○不
    實聲明書而投資為羅莎公司股東，並證明受有何損害，且其
    損失與本件被告Ｓ○○犯罪行為間有何因果關係，僅泛言渠
    等不限於86年增資之股東，因被告Ｓ○○涉嫌背信、業務侵
    占及違反證券交易法，造成所持有之羅莎公司股票無價值云
    云，請求被告賠償，即非正當。
八、綜上所述，本件原告請求被告賠償之請求權既已罹於時效，
    被告自得拒絕給付，縱認原告之請求權尚未罹於時效，原告
    之損害亦與被告所犯違反證券交易法第174條第1項第5款犯
    罪行為無因果關係，是原告本於侵權行為之法律關係，請求
    被告連帶給付，即非正當，應予駁回。
九、兩造其餘之攻擊或防禦方法，均對本判決之結論無影響，不
    逐一論述。
十、據上論結，本件原告之訴，為無理由，依民事訴訟法第78條
    ，判決如主文。
中    華    民    國    97    年    1     月    8     日
                    民事第七庭
                        審判長法  官  鄭三源
                              法  官  邱  琦
                              法  官  周美月
正本係照原本作成。
如不服本判決，應於收受送達後20日內向本院提出上訴書狀，其
未表明上訴理由者，應於提出上訴後20日內向本院補提理由書狀
（均須按他造當事人之人數附繕本）上訴時應提出委任律師或具
有律師資格之人之委任狀；委任有律師資格者，另應附具律師資
格證書及釋明委任人與受任人有民事訴訟法第466條之1第1項但
書或第2項（詳附註）所定關係之釋明文書影本。
中    華    民    國    97    年    1     月    8     日
                              書記官  李華安
附註：
民事訴訟法第466條之1（第1項、第2項）：
對於第二審判決上訴，上訴人應委任律師為訴訟代理人。但上訴
人或其他法定代理人具有律師資格者，不在此限。
上訴人之配偶、三親等內之血親、二親等內之姻親，或上訴人為
法人、中央或地方機關時，其所屬專任人員具有律師資格並經法
院認為適當者，亦得為第三審訴訟代理人。


司法院資訊處製作；財團法人民間司法改革基金會備份。
